臺灣臺中地方法院民事判決　　　　　 100年度重家訴字第24號
原　　　告　陳春回
　　　　　　陳憲勝
　　　　　　蔡楊杏
共　　　同
訴訟代理人　李淑女律師
被　　　告　吳達德
　　　　　　任智勇
　　　　　　任智強
　　　　　　任美雲
　　　　　　黃花
上列當事人間請求確認繼承權不存在事件，本院於中華民國一０
０年十月十九日言詞辯論終結，判決如下：
    主      文
確認被告對被繼承人陳皆得（男、民國○○○年○月○○○日生
、身分證統一編號：Ｚ000000000號、民國七十六年九
月十八日死亡）之繼承權不存在。
訴訟費用由被告各負擔五分之一。
    事實及理由
甲、程序方面：
壹、被告吳達德、任智勇、任智強、任美雲經合法通知，無正當
    理由，未於最後言詞辯論期日到場，核無民事訴訟法第三百
    八十六條所列各款情形，爰依原告之聲請，由其一造辯論而
    為判決。
貳、被告黃花經合法通知，無正當理由，未於言詞辯論期日到場
    ，核無民事訴訟法第三百八十六條所列各款情形，爰依原告
    之聲請，由其一造辯論而為判決。
乙、實體方面：
壹、原告起訴主張：原告三人與被繼承人陳皆得（男、民國○○
    ○年○月○○○日生、身分證統一編號：Ｚ0000000
    00號）共有臺中市○○區○○段大庄小段三一七之四地號
    土地。被繼承人陳皆得於七十六年九月十八日死亡，因其無
    配偶、子女，依法由其兄弟姊妹繼承其遺產，而被繼承人陳
    皆得死亡時，其兄弟姊妹僅存其胞兄即訴外人陳肇賜、胞弟
    即訴外人陳連法及胞姊陳界三人。訴外人陳界嗣於九十年九
    月二十三日死亡，其子女即被告五人（按被告吳達德為其與
    訴外人吳舉意所生，被告任智勇、任智強、任美雲為其與訴
    外人任國祺所生，被告黃花為其養女）固均為法定繼承人，
    然查，訴外人陳界於日據時代即為訴外人黃灶收養為養女，
    並於戶籍記載：「台中州大甲郡梧棲街梧棲字梧棲三百八十
    三番地黃生，次男黃灶卜大正十年一月二十五日養子緣組除
    戶」，另於養父即訴外人黃灶戶籍登記陳界為「次男黃灶養
    女」，嗣訴外人陳界先後與訴外人吳舉意、黃仲食及任國祺
    結婚，而陳界與訴外人吳舉意離婚後，原應回復收養者之本
    姓，亦即陳界應回復為「黃」姓而為「黃界」，惟戶籍登記
    時未查，於昭和十九年一月七日竟回復其本姓之「陳」姓而
    為「陳界」，且嗣後均以其為「陳界」，致令其與訴外人黃
    灶之收養關係是否終止未明。被繼承人陳皆得死亡後，因其
    繼承人一直未辦理繼承登記，致原告三人無法移轉前開土地
    ，原告陳春回雖曾以利害關係人之身分向臺中市梧棲區戶政
    事務所申請補註訴外人陳界有終止收養之記載，以便順利辦
    理登記，詎料，臺中市梧棲區戶政事務所函覆：「……本案
    被收養人陳界其日劇時期之戶政記載『梧棲三八三番地黃生
    ，孫昭和十一年一月二十五日婚姻入戶，昭和十九年一月七
    日離婚大庄一五六番地陳華，復籍』。光復後陳○之戶籍無
    養父母之記載亦無終止收養關係之記載，此種情形尚無法推
    定陳界與養父母是否有終止收養之事實及登記記錄可稽，惟
    當事人對該法律關係如有疑義，宜請詢司法途徑解決」，故
    原告三人不得已提出本訴訟。本件訴外人陳界於日據時期為
    訴外人黃灶所收養，嗣與第一任配偶即訴外人吳舉意離婚後
    ，應回復養父黃灶之「黃」姓，惟戶籍登記誤登記回復為「
    陳」姓，因而造成訴外人陳界是否與訴外人黃灶終止收養關
    係未明，原告三人為移轉前開土地，對於共有人之一即被繼
    承人陳皆得之繼承人是否包括陳界之直系血親卑親屬即被告
    五人未明，致無法順利移轉，故原告有即受確認判決之法律
    上利益。實則訴外人黃灶收養訴外人陳界後，並無與訴外人
    陳界終止收養關係，故訴外人陳界即非被繼承人陳皆得之繼
    承人，被告五人既為訴外人陳界之子女，則被告五人對被繼
    承人陳皆得之遺產繼承權自屬不存在等語。
    並聲明：如主文所示。
貳、被告方面：
一、被告吳達德則以：伊與訴外人陳界為母子關係，伊之父親為
    訴外人吳舉意，不清楚訴外人陳界後來有無與黃仲食及任國
    祺結婚。訴外人陳界死亡當時叫做「任陳界」，對於訴外人
    陳界於日據時代是否被訴外人黃灶收養不清楚，亦不知訴外
    人陳界死亡前與訴外人黃灶有無終止收養關係。不清楚自己
    對被繼承人陳皆得之遺產有無繼承權等語，資為抗辯。並聲
    明：原告之訴駁回。
二、被告任智勇、任智強、任美雲則以：訴外人陳界為伊等之母
    親，死亡當時叫做「任陳界」。被繼承人陳皆得為伊等之舅
    舅，伊等曾與被繼承人陳皆等見面。對於訴外人陳界於日據
    時代是否被訴外人黃灶收養不清楚，亦不知訴外人陳界死亡
    前與訴外人黃灶有無終止收養關係。伊等對被繼承人陳皆得
    之遺產應該有繼承權等語，資為抗辯。並聲明：原告之訴駁
    回。
三、被告黃花未於言詞辯論期日到場，亦未提出書狀作何聲明或
    陳述。
參、得心證之理由：
一、按確認法律關係之訴，非原告有即受確認判決之法律上利益
    者，不得提起之，民事訴訟法第二百四十七條第一項前段定
    有明文。而所謂即受確認判決之法律上之利益，係指因法律
    關係之存否不明確，致原告在私法上之地位有受侵害之危險
    ，而此項危險，得以對於被告之確認判決除去之者而言（最
    高法院四十二年台上字第一○三一號判例參照）。本件原告
    起訴主張：雖訴外人陳界與訴外人黃灶間之收養關係仍存在
    ，惟因訴外人陳界之戶籍登記不清，致其子女即被告五人是
    否對被繼承人陳皆得所遺與原告共有之土地有繼承權不明，
    因被告五人之繼承權是否存在，影響原告是否可辦理與被繼
    承人陳皆得共有土地之移轉登記，致使原告在私法上之地位
    有受侵害之危險，且得以確認判決除去此一危險，是原告提
    起本件確認繼承權不存在之訴，自有即受確認判決之法律上
    利益，合先敘明。
二、原告主張原告三人與被繼承人陳皆得共有臺中市○○區○○
    段大庄小段三一七之四地號土地。被繼承人陳皆得於七十六
    年九月十八日死亡，因其無配偶、子女，依法由其兄弟姊妹
    繼承其遺產，而被繼承人陳皆得死亡時，其兄弟姊妹僅存其
    胞兄即訴外人陳肇賜、胞弟即訴外人陳連法及胞姊陳界三人
    。訴外人陳界嗣於九十年九月二十三日死亡，其子女即被告
    五人均為合法繼承人，然訴外人陳界於日據時代即為訴外人
    黃灶收養為養女，並於戶籍記載：「台中州大甲郡梧棲街梧
    棲字梧棲三百八十三番地黃生，次男黃灶卜大正十年一月二
    十五日養子緣組除戶」，另於養父即訴外人黃灶戶籍登記陳
    界為「次男黃灶養女」，嗣訴外人陳界先後與訴外人吳舉意
    、黃仲食及任國祺結婚，而陳界與訴外人吳舉意離婚後，原
    應回復收養者之本姓，亦即陳界應回復為「黃」姓而為「黃
    界」，惟戶籍登記時未查，於昭和十九年一月七日竟回復其
    本姓之「陳」姓而為「陳界」，且嗣後均以其為「陳界」，
    致令其與訴外人黃灶之收養關係是否終止未明等情，業據原
    告提出土地登記第一類謄本、被繼承人陳皆得之除戶戶籍謄
    本、訴外人陳界之舊式戶籍謄本、除戶戶籍謄本、原告三人
    及被告五人之戶籍謄本等為證，並經本院依職權調取原告三
    人全戶戶籍資料、訴外人陳界個人基本資料、個人除戶資料
    、被告五人全戶戶籍資料查詢結果在卷可稽。被告吳達德、
    任智勇、任智強、任美雲對於其等皆為訴外人陳界之子女，
    及訴外人陳界死亡當時戶籍登記為「任陳界」等情均不爭執
    。綜上等情，應堪信原告之上開主張為真實。
三、原告另主張被繼承人陳皆得死亡後，因其繼承人一直未辦理
    繼承登記，致原告三人無法移轉前開土地，原告陳春回雖曾
    以利害關係人之身分向臺中市梧棲區戶政事務所申請補註訴
    外人陳界有終止收養之記載，以便順利辦理登記，詎料，臺
    中市梧棲區戶政事務所函覆：「……本案被收養人陳界其日
    劇時期之戶政記載『梧棲三八三番地黃生，孫昭和十一年一
    月二十五日婚姻入戶，昭和十九年一月七日離婚大庄一五六
    番地陳華，復籍』。光復後陳○之戶籍無養父母之記載亦無
    終止收養關係之記載，此種情形尚無法推定陳界與養父母是
    否有終止收養之事實及登記記錄可稽，惟當事人對該法律關
    係如有疑義，宜請詢司法途徑解決」，故原告三人不得已提
    出本訴訟等情，業據原告提出臺中市梧棲區戶政事務所一０
    ０年三月二十五日中市梧戶字第一０００００一０一二號函
    為證，可認原告此部份之主張亦為真實。
四、按養子從收養者之姓為收養關係成立後之效果，並非收養關
    係成立之要件，收養關係存續中，養子在實際上冠以本姓，
    其收養關係在法律上亦非當然因而終止（最高法院三十三年
    度上字第一一八０號判例參照）。本件訴外人陳界與訴外人
    黃灶於日據時代成立收養關係，且無任何事證證明訴外人陳
    界於死亡前有終止與訴外人黃灶之收養關係，則訴外人陳界
    與訴外人黃灶之收養關係仍存續；觀諸上開判例意旨，雖訴
    外人陳界與第一任配偶吳舉意離婚後，原應回復收養者之本
    姓，亦即應回復為「黃」姓而為「黃界」，因戶籍資料之誤
    載，回復其本姓之「陳」姓而為「陳界」，且嗣後均以其為
    「陳界」，然此仍不影響訴外人陳界與訴外人黃灶間之收養
    關係存在。既無證據證明訴外人陳界與訴外人黃灶之收養關
    係未曾終止，仍存續中，則訴外人陳界即非被繼承人陳皆得
    之繼承人，被告五人既為訴外人陳界之子女，則被告五人對
    被繼承人陳皆得當無繼承權。從而，原告起訴確認被告五人
    對被繼承人陳皆得之遺產繼承權不存在，為有理由，應予准
    許。
丙、訴訟費用負擔之依據：民事訴訟法第七十八條、第八十五條
    第一項前段。
中    華    民    國   100    年    11    月    9     日
                  家事法庭      法  官  簡賢坤
以上正本係照原本作成。
如對本判決上訴，須於判決送達後二十日之不變期間內，向本院
提出上訴狀。
如委任律師提起上訴者，應一併繳納上訴審裁判費。
中    華    民    國   100    年    11    月    9     日
                                書記官  賴淵瀛